【裁判字號】    97,重上更(一),1
【裁判日期】    980324
【裁判案由】    返還土地
【裁判全文】
臺灣高等法院臺南分院民事判決  97年度重上更(一)字第1號
上  訴  人  丁○○
訴訟代理人  蕭世芳  律師
被 上訴 人  己○○
            庚○○
            俊伯建設有限公司
上 列一 人
法定代理人  甲○○  住彰化縣彰化市○○○路51巷14號
被 上訴 人  乙○○  住台中縣大雅鄉○○村○○路6號
            丙○○  住台中市○區○○街38號
上 列一 人
訴訟代理人  戊○○  住同上
上 列五 人
訴訟代理人  吳信賢  律師
上列當事人間請求返還土地事件，上訴人對於中華民國九十三年
十二月二十二日臺灣嘉義地方法院第一審判決（九十二年度重訴
字第二一號）提起上訴，經最高法院第一次發回更審，本院於九
十八年三月十日言詞辯論終結，判決如下：
      主      文
上訴駁回。
第一、二審及發回前第三審訴訟費用，由上訴人負擔。
      事      實
甲、上訴人方面：
一、聲明：(一)原判決廢棄。(二)被上訴人等應將坐落嘉義縣朴子市
    ○○○段一０四五號，建０‧一０五九六三公頃及同段一０
    四六號，建０‧三六一七七七公頃土地（以下稱系爭二筆土
    地）上如附圖所示甲部分０‧００二一公頃、乙部分０‧０
    ０五五公頃、丙部分０‧００一八公頃地上RC圍牆，及編號
    1.部分０‧０一七五公頃、編號2.部分０‧００六一公頃、
    編號3.部分０‧００五六公頃、編號4.部分０‧００五六公
    頃、編號5.部分０‧００五三公頃、編號6.部分０‧００五
    三公頃、編號7.部分０‧００五八公頃、編號8.部分０‧０
    ０五八公頃、編號9.部分０‧００五三公頃、編號10.部分０
    ‧００五六公頃、編號11.部分０‧００四八公頃、編號12.部
    分０‧００四八公頃、編號13.部分０‧００五三公頃、編號
    14.部分０‧００六一公頃、編號15.部分０‧００五六公頃、
    編號16.部分０‧００五一公頃、編號17.部分０‧００五三公
    頃、編號18.部分０‧００五一公頃、編號19.部分０‧００六
    一公頃地上鋼筋、地基及其他地上物拆除，將二筆土地全部
    交還上訴人。(三)上訴人願供擔保，請准宣告假執行。
二、陳述：除與原判決記載相同者，茲引用之外，補稱：
  (一)被上訴人己○○、丙○○於八十一年九月間，向上訴人洽購
    系爭二筆土地，除先付定金新台幣（下同）四百萬元外，約
    定由上訴人於同年九月十日出具委託書，授權己○○、丙○
    ○以系爭二筆土地辦理貸款及建照有關事宜，雙方於同年十
    一月四日，再簽訂切結書，議定買賣價格、應付定金金額，
    並載明買受人購地資金不足，由地主提供系爭二筆土地，由
    買方向銀行辦理抵押貸款支付價款。繼於同年月九日正式訂
    定買賣契約，約定：買賣價金每坪八萬二千元；契約成立同
    時，由買方付賣方定金四百萬元；五十日內過戶登記完成，
    土地價款一次付清，如未付清視同違約，定金沒收，買方應
    無條件提供塗銷證件供乙方辦理塗銷抵押權；甲方若以支票
    方式付款，倘支票全部或一部分不能兌現時，視為違約之違
    約金，有授權書、切結書、不動產買賣契約書可稽。
  (二)系爭契約之買方為己○○、丙○○，非上元建設公司（下簡
    稱上元公司）及國鼎建設公司（下簡稱國鼎公司）：
    (1)買賣契約雖記載買受人「上元建設代表人己○○」、「國
      鼎建設代表人丙○○」，惟「上元建設」及「國鼎建設」
      均無公司登記及商業登記，被上訴人己○○、丙○○亦非
      上元公司及國鼎公司之負責人及股東，實際上亦無所謂「
      上元建設」及「國鼎建設」之組織成員及團體之存在。
    (2)買賣契約書買受人欄僅蓋被上訴人己○○、丙○○私章，
      未蓋具「上元建設」、「國鼎建設」印信。
    (3)經上訴人函詢經濟部，並無「上元建設」、「國鼎建設」
      之公司登記，己○○、丙○○亦非代表人或股東，有經濟
      部及高雄市政府函及附件可按。
    (4)上訴人委託蕭世芳律師於九十一年八月二十日，以存證信
      函申述己○○、丙○○非上元、國鼎公司負責人，催告己
      ○○、丙○○履行買受人義務，己○○、丙○○對之均無
      異詞，足證明買受人為己○○、丙○○，非上元公司、國
      鼎公司。
    (5)被上訴人主張「上元建設」為「俊伯建設有限公司」（下
      稱俊伯公司）之前身，與事實不符。蓋成立時間、股東、
      代表人均不同。
  (三)按「我國民法之就法人資格之取得，採登記要件主義，在公
    司法人，公司法第六條亦訂有明文，公司在設立登記前既不
    得謂其已取得法人之資格，自不能為法律行為之主體而以其
    名稱與第三人為法律行為，若以其名稱與第三人為法律行為
    ，則應由行為人自負其責，即認行為人為該項行為之主體，
    此公司法第十九條規定之所由設」（參照最高法院七十一年
    度台上字第四三一五號判決）。被上訴人丙○○、己○○雖
    以未經公司及商業登記，且實際上不存在之「國鼎建設」、
    「上元建設」代表人名義與上訴人簽訂系爭買賣契約，既僅
    蓋具私章，未蓋「國鼎建設」、「上元建設」印信，揆之上
    開判例，應認為被上訴人丙○○、己○○之個人（私人）買
    賣行為。
  (四)上訴人未曾阻礙被上訴人己○○、丙○○向銀行貸款支付價
    款，及阻礙其等請領建築執照：
    上訴人於正式訂約前之八十一年九月十日即出具「委託授權
    書」，同意買受人以系爭土地向銀行抵押貸款支付價款，並
    出具「土地使用同意書」供其等提前請領系爭土地建築執照
    ，被上訴人對上開事實，亦未爭執，被上訴人抗辯：上訴人
    阻礙其銀行貸款及請領建築執照，致無法支付買賣價款，不
    足採信。
  (五)買受人己○○、丙○○未依約支付定金四百萬元及於五十日
    內一次支付價款：
    (1)簽訂契約之同時，丙○○簽發面額一百萬元支票、及由介
      紹人楊水和代墊現金一百萬元交付上訴人，支付二百萬元
      定金並未交付。上訴人因其等未依約付清定金四百萬元，
      且因其已於約定之期間內出具土地使用同意書及交付過戶
      登記所需書類，買受人卻延不辦理土地買賣登記，亦未支
      付其餘定金二百萬元及全部價款，認為買方無購買誠意，
      乃透過楊水和，將一百萬元支票退還丙○○，退還楊水和
      所代墊現金一百萬元，以示終止買賣關係，此為其等於刑
      事庭中自承。
    (2)上訴人曾委託蕭世芳律師於九十一年八月二十日，以存證
      信函，就上開訂金僅支付一部且其已備妥過戶登記所需書
      類，買方延不辦理過戶及支付全部價款之事，限期催告於
      文到十日內履約，否則解除契約，己○○、丙○○收受後
      均無異議。
    (3)八十一年十一月四日之「切結書」，為同年十一月九日所
      訂不動產買賣契約之預約。正式契約既重新約定：「第三
      條一本契約成立同時由甲方（買方己○○、丙○○）支付
      乙方（賣方丁○○）定金新台幣肆佰萬元正」，刪除括弧
      內「另第二項之費用亦大約需新台幣四百萬元正」字樣，
      依後約優先於前約之原則，應以後者為準，即買方應於簽
      約同時，支付四百萬元定金。況地政機關鑑界及縣政府建
      築執照申請費用僅一萬元左右，無需四百萬元，被上訴人
      未舉證證明，徒謂已抵付定金，實無足採。
  (六)系爭買賣契約，已經合法解除，被上訴人等應除去地上物，
    回復原狀，交還土地與上訴人：
    (1)系爭契約之買受人係己○○、丙○○，延未支付定金四百
      萬元及逾五十日期限未支付全部價款，並不協同辦理土地
      移轉登記，既經其委託律師以存證信函限期催告，逾期未
      履行，復經以律師函聲明解除契約，依民法第二百五十四
      條及同法第二百五十九條第一項第一款規定，系爭買賣契
      約顯經合法解除，被上訴人己○○、丙○○應將系爭地回
      復原狀交還上訴人。
    (2)己○○、丙○○利用其出具之土地使用同意書，誘使被上
      訴人庚○○及俊伯公司，在系爭土地上興建房屋施設鋼筋
      。系爭契約既經合法解除，其授權庚○○、俊伯公司占有
      及施設，失所權源，對上訴人而言，應屬無權占有，上訴
      人本於所有權之作用，請求其等與己○○、丙○○共負回
      復原狀、交還土地與上訴人，即屬有據。
    (3)俊伯公司係庚○○出資設立，庚○○為實際經營者，甲○
      ○（吳宜純）係掛名之董事長，俊伯公司於八十二年三月
      間，以乙○○為起造人，就系爭土地向嘉義縣政府申請核
      發建造執照，乙○○既為建照上系爭土地上建築物之起造
      人，上訴人請求乙○○拆除地上物交還土地，洵無不合。
      庚○○即為出資營建系爭地上物者，亦負拆除地上物，回
      復原狀之責。
三、證據：除援用第一審所提證據外，補提出附圖、土地登記謄
    本二件、本院八十六年度上更(二)字第四三九號刑事判決影本
    一件、最高法院九十年度台上字第二七二五號刑事判決影本
    一件為證。
乙、被上訴人方面：
一、聲明：上訴駁回。
二、陳述：除與原判決記載相同者，茲引用之外，補陳：
  (一)上訴人與被上訴人俊伯公司間就系爭土地有買賣關係：
    (1)被上訴人俊伯公司，於申辦公司登記時，因原欲申請之「
      上元公司」已先有他人登記該名稱，才改名為俊伯公司，
      但股東均相同，被上訴人己○○代表「上元建設」訂約，
      俊伯公司與上元公司應屬同一人格之法人。
    (2)上訴人於八十二年七、八月間，見俊伯公司預售屋銷售情
      狀甚佳，要求提高土地售價，竟不實指控土地使用同意書
      為偽造，向該管工務局檢舉阻撓繼續興建，有嘉義縣政府
      調解紀錄可稽。代表俊伯公司出席協調者係受俊伯公司委
      託申辦建照之建築師事務所陳枝民，及俊伯公司股東乙○
      ○。可見上訴人與被上訴人俊伯公司當時均認同俊伯公司
      已承繼上元公司之地位而為契約之當事人。
  (二)上訴人未合法解除契約：
    (1)上訴人雖稱：「‧‧‧因買受人己○○、丙○○未依約付
      清定金四百萬元；一方面已於約定五十日內出具土地使用
      同意書及一切過戶登記所需書類，辦理土地買賣移轉登記
      ，‧‧‧窺察買方無購買誠意，乃透過介紹人楊水和將被
      上訴人丙○○所簽發面額一百萬元之支票退還丙○○，另
      退還楊水和所代墊現金一百萬元，用以表示終止買賣關係
      」云云，惟此被上訴人等否認有何終止買賣契約之合意存
      在。
    (2)系爭土地買賣之切結書約明，買方即被上訴人俊伯公司負
      責進行申請鑑界及建築執照等作業，並以所支付之費用為
      訂金之一部。而被上訴人俊伯建設有限公司前已指出，本
      件除原已支付之訂金二百萬元以外，另又已支出有系爭土
      地鑑界費用六十萬元、建築設計圖併申辦建築執照作業規
      費等近九百萬元暨地上物拆遷補償費四百五十萬元，合計
      支出之費用金額已逾一千五百萬元以上。
    (3)再者，上訴人因見被上訴人推出預售案銷售成績甚佳，竟
      為提高土地售價而誣指被上訴人己○○等人偽造土地使用
      同意書云云，一面向建管機關投書阻撓房屋續建，一面向
      司法機關提出刑事訴訟，事經多年纏訟，均判決無罪確定
      。是上訴人以不法手法阻撓被上訴人俊伯公司施工，導致
      無法週轉，其延滯之責更在上訴人之一方甚明。
    (4)復依系爭買賣合約第十九條約定：雙方同意當甲方提出辦
      理銀行貸款設定及對保作業時，乙方應配合所有作業。甲
      方違約時，應負責償還銀行提前還款之費用約定，上訴人
      丁○○負有配合辦理之義務。而查，被上訴人俊伯建設有
      限公司前曾在台南中小企銀民雄分行協調貸款，銀行亦同
      意為之，卻因上訴人丁○○後悔不配合而無法辦理；就此
      ，均未見上訴人丁○○否認。
    (5)本件買賣契約既已敘明買方需辦理貸款以為部分價金之支
      付，而賣方即上訴人因後悔賣價而不協助辦理申貸手續，
      系爭土地亦尚未移轉所有權名義予買方，買方自無從逕以
      之辦理貸款以支付價金，是故，應不得謂被上訴人俊伯公
      司遲延支付價金，當亦無負遲延責任。
    (6)本件土地買賣關係因上訴人阻撓興建及貸款，為有違約之
      一方，應不得主張解除買賣契約。從而，被上訴人俊伯公
      司於系爭土地上興建房屋為有正當權源，則上訴人依據所
      有權之法律關係請求被上訴人俊伯公司拆除系爭土地上之
      地基、鋼筋及其他地上物，即屬乏據。
  (三)被上訴人己○○、丙○○僅分別為上元公司、國鼎公司簽約
    之代表，並非系爭土地買賣契約之當事人，上訴人以之為被
    上訴人而依契約解除回復原狀之法律關係，請求拆除系爭土
    地上之地基、鋼筋及其他地上物，亦屬無理由。尤其，被上
    訴人丙○○代表國鼎公司簽約，然該公司嗣已退出，由被上
    訴人俊伯公司承接全部權益（按上訴人主張已由楊永和退還
    其面額一百萬元之支票），是上訴人仍請求被上訴人丙○○
    負連帶拆除系爭土地上地基、鋼筋及其他地上物，更屬無據
    。
  (四)就被上訴人乙○○部份：
    (1)被上訴人乙○○為被上訴人俊伯公司之股東，當年興建房
      屋時乃以之為興建房屋之起造人名義。而被上訴人俊伯公
      司並無拆除系爭土地上之地基、鋼筋及其他地上物之義務
      ，已如前述，則被上訴人乙○○同無此拆除之義務甚明。
    (2)退一步言，本件系爭土地上之地基、鋼筋及其他地上物，
      乃由被上計人俊伯公司斥資建築，而被上訴人乙○○僅為
      名義上之起造人，尚非真正有處分權之人，況該等地基、
      鋼筋及其他地上物，並未達不動產之狀態，尚不能依憑起
      造人名義遽認其所有權之歸屬，則上訴人丁○○訴請命被
      上訴人乙○○拆除系爭地基、鋼筋及其他地上物之義務，
      為欠缺理由，其理亦甚明。
  (五)被上訴人庚○○部份：
    (1)被上訴人庚○○僅為被上訴人俊伯公司之經理，縱有參與
      該公司推案「萬世嘉禾」預售屋之銷售或興建過程，但就
      不能謂對系爭土地上之地基、鋼筋及其他地上物即有處分
      之權限，更遑論亦無所有權，應無爭議。
    (2)被上訴人對於系爭土地或地上物既無處分權源，上訴人訴
      請被上訴人負擔拆除或交還之責，難認有何理由。
三、證據：援用第一審所提證據。
丙、本院依職權調閱臺灣嘉義地方法院檢察署九十年度偵檔字第
    五七四六號被告乙○○等偽造文書案卷全卷，並向嘉義縣政
    府函查。
    理  由
一、上訴人主張，被上訴人己○○、丙○○於八十一年十一月九
    日，分別以上元公司及國鼎公司代表人名義，向上訴人購買
    系爭二筆土地，約定每坪以八萬二千元計算，於契約訂立時
    支付定金四百萬元，訂約後五十日內辦理過戶登記並付清其
    餘價金，因己○○、丙○○均非上元公司、國鼎公司負責人
    或股東，其等個人即應負契約責任，上訴人已依約交付切結
    書及土地使用權同意書，同意被上訴人使用系爭土地，丙○
    ○、己○○卻僅交付二百萬元定金，其餘二百萬元遲未給付
    ，亦未依約辦理過戶並交付價金。經上訴人以存證信函催告
    其等應於十日內給付定金及全部價款並協同辦理過戶登記，
    己○○、丙○○收受後，逾期未履行，上訴人乃再以存證信
    函對其二人解除契約，並退還其等交付之定金。系爭契約既
    經解除，己○○、丙○○依法即應將土地回復原狀交還上訴
    人。被上訴人庚○○及俊伯公司，於八十二年三月間，以被
    上訴人乙○○為起造人，以系爭土地向嘉義縣政府申請核發
    建築執照，並在系爭土地上設置如附圖編號甲、乙、丙部分
    所示ＲＣ圍牆，及編號一至十九所示鋼筋等地上物。因上訴
    人已合法解除與己○○、丙○○就系爭土地之買賣，被上訴
    人庚○○、俊伯公司、乙○○，即屬無正當權源。爰本於所
    有權之法律關係，請求被上訴人庚○○、俊伯公司、乙○○
    拆除前揭鋼筋、圍牆等地上物，將基地返還上訴人等語。
二、被上訴人等則以：上元公司及國鼎公司為系爭契約之當事人
    ，被上訴人己○○、丙○○僅係公司之代理人而已，非契約
    當事人，上訴人對己○○、丙○○為催告及解除契約，對上
    元公司及國鼎公司均不生效力，買賣定金四百萬元已支付，
    上訴人不能以定金未付主張解約，附圖所示ＲＣ圍牆，及鋼
    筋等地上物，係俊伯公司出資建造設立，乙○○僅係登記名
    義人而已，因上訴人向嘉義縣政府建設局誣指被上訴人等偽
    造文書致停工無法向銀行貸款，買受人給付義務無法按時完
    成，不可歸責於上元公司、國鼎公司等語，資為抗辯。
三、上訴人主張，被上訴人己○○、丙○○於八十一年十一月九
    日，分別以上元公司及國鼎公司代表人名義，向其購買系爭
    二筆土地及地上建物，約定價款以每坪八萬二千元計算，契
    約訂立時支付定金四百萬元，餘款於五十日內辦理過戶登記
    並付清之事實，有買賣契約可按（見原審卷(一)第九頁），並
    為被上訴人所自認，堪信為真實。茲上訴人主張，被上訴人
    己○○、丙○○均非上元公司、國鼎公司之負責人或股東，
    上元公司及國鼎公司為其二人所虛構，己○○、丙○○冒充
    上開公司名義訂約，實際上為私人買賣行為，其二人應負契
    約責任，其等未依約給付定金及於五十日內交付價金，經上
    訴人催告後仍未給付，上訴人已解除契約，被上訴人己○○
    、丙○○負有回復原狀之義務，其餘被上訴人亦無占有權源
    ，應除去地上物返還土地等語。被上訴人等則否認上訴人之
    主張，並以前開情詞置辯，是本件應審究者，厥為(一)系爭買
    賣契約之當事人？(二)上訴人之催告、解約是否生效？
四、經查：
  (一)按「未經設立登記，不得以公司名義經營業務或為其他法律
    行為。違反前項規定者，行為人處一年以下有期徒刑、拘役
    或科或併科新台幣十五萬元以下罰金，並自負民事責任；行
    為人有二人以上者，連帶負民事責任，並由主管機關禁止使
    用公司名稱。」公司法第十九條定有明文。次按「我國民法
    之就法人資格之取得，採登記要件主義，在公司法人，公司
    法第六條亦訂有明文，公司在設立登記前既不得謂其已取得
    法人之資格，自不能為法律行為之主體而以其名稱與第三人
    為法律行為，若以其名稱與第三人為法律行為，則應由行為
    人自負其責，即認行為人為該項行為之主體，此公司法第十
    九條規定之所由設。」，最高法院著有七十一年度台上字第
    四三一五號判決可資參照。查：
    (1)上訴人主張被上訴人丙○○於訂立系爭契約時，國鼎公司
      尚未設立登記，已據其提出經濟部九十一年七月二十九日
      經授中字第○九一三三八三七八七○號函為證（見原審卷
      一，第十七頁），經本院向經濟部中部辦公室函查，於八
      十年十月間，雖確有國鼎建設有限公司之登記資料，但該
      公司係位於高雄市，董監事名單中亦未有丙○○，此有中
      部辦公室檢送之資料可按（見本院卷二，第七至十頁），
      再者，被上訴人亦自陳非以上開已登記之公司名義與上訴
      人訂約，則上訴人主張，丙○○以未設立登記之法人名義
      與其訂立系爭契約一節，堪以採信。依上說明，丙○○個
      人應自負契約上責任，而為系爭買賣契約之當事人。
    (2)被上訴人俊伯公司之法定代理人甲○○，於本院前審時自
      認「要去登記上元公司的時候，發現別人已以上元公司名
      義辦理登記，所以才改為俊伯公司」等語（見本院前審卷
      (一)第一０四頁、卷(二)第十八頁），核與上訴人所提出，八
      十年十月三十日向高雄市政府申請設立登記、負責人為林
      慶雄，八十八年十一月二日解散登記之「上元建設股份有
      限公司」（見原審卷(一)第十八至二十頁）相符，堪認於系
      爭契約訂立時，被上訴人己○○原欲代表之「上元建設」
      公司尚未完成登記，且以後亦未以上元公司名義成立公司
      。依前說明，被上訴人己○○既以未設立登記之法人名義
      與他人為法律行為，應自負契約上之法律責任，而為系爭
      買賣契約之當事人。
  (二)上訴人得否解除系爭契約，請求回復原狀交還土地？
    (1)上訴人主張其於九十一年八月二十日，委請律師以嘉義中
      山路郵局第四八八號存證信函，定十日期間催告被上訴人
      丙○○、己○○繳納應繳之其他價款，其等二人收受該催
      告函後均置不相理，上訴人同年十二月十日以上開郵局七
      二三號存證信函，對其二人解除契約之事實，固據其提出
      上開二件信函影本二件為證（見原審卷一第十一頁至十六
      頁），被上訴人亦不爭執曾收受上開信函之事實，上訴人
      此部分主張，堪以採信。
    (2)惟查：
      系爭契約第一條、第二條下方空白處，以手寫方式約明
        ：「因甲方資金不足，而由乙方提供本買賣之不動產向
        銀行作為抵押設定借款之擔保。」，而契約末尾第十九
        條，係以手寫方式約明：「雙方同意當甲方提出辦理銀
        行貸款設定及對保作業時，乙方應配合所有作業。」，
        此有契約書可按（見原審卷一第九、十頁）。依此項約
        定，上訴人負有提供系爭土地由甲方即買受人向銀行辦
        理抵押貸款之義務。
      系爭契約成立後，被上訴人己○○乃邀同被上訴人庚○
        ○，二人共同投資申請成立上元建設公司，其後因上元
        公司名稱早已有相同之建設公司申請設立成立，依法不
        得再以相同名稱申請設立登記，乃改以俊伯公司申請登
        記，已見前段所述（即(一)(2)）。而俊伯公司係由庚○○
        與己○○共同設立，庚○○占百分之四十，己○○占百
        分之六十（此部分見庚○○自白書影本，見原審卷一第
        一五二頁），名義上股東有五人，己○○係以其妻李春
        霞名義加入，庚○○則以吳宜純名義入股，乙○○亦係
        公司股東，公司所有業務由庚○○、己○○負責，庚○
        ○是總經理，已據吳宜純於偵查中供述明確（見八十二
        年偵字第四三一七號卷，八十二年九月二十日筆錄），
        並有董事股東名冊影本可按（見本院卷二，第十五頁）
        。被上訴人俊伯公司主張其係契約之買受人，因己○○
        名義上既非俊伯公司之股東（其太太才是），不能認係
        該公司之發起人，且上元公司與俊伯公司名稱亦不相同
        ，無從由發起人之行為，於公司設立後當然由之設立俊
        伯公司承受一切契約權利義務，己○○與俊伯公司就己
        ○○之系爭契約之權利義務，仍應認係本於二人間之契
        約承擔而來，其二人間固已生效，但契約之承擔，對契
        約之他方即上訴人，仍以經上訴人同意始生效力。
      俊伯公司於八十二年三月二十七日核准設立登記，於以
        契約承擔己○○之系爭契約之權利義務後，先後向嘉義
        縣政府以系爭二筆土地申請建築執照，進行系爭土地之
        整地、拆除地上物，並於附近土地上推出樣品屋，以俊
        伯公司名義推出「嘉禾萬世」預售屋之廣告案，並曾銷
        售至少二十四戶（被上訴人俊伯公司主張已出售四十二
        戶），此有建築執照影本、開工現場照片四張、預售戶
        二十四人對被上訴人乙○○、吳宜純、己○○、庚○○
        等人四人之附帶民事損害賠償請求之判決（見原審八十
        六年度附民字第一九六號卷）可按（見原審卷二第二九
        三至二九五頁、卷一第一八九至一九０頁、卷三第三八
        六至三八八頁），而上訴人於八十二年七月十二日對嘉
        義縣政府建管課提出申請書，表明俊伯公司之建築及拆
        除執照之取得有問題，請求該單位調查（見原審地檢署
        八十二年度偵字第四三一七號卷第十七頁），其後嘉義
        縣政府建管課乃於八月二日上午召集建築師、起造人、
        上訴人三方面協調，當天上訴人表示「對土地買賣雙方
        均有誠意，因此基地股東有六、七人，當時為方便處理
        僅登記為本人，由我們回去再協商，由本人代表提出重
        新與買方訂立買賣契約，以求完滿解決」，買方代表乙
        ○○則表示「希望賣方能照原契約書內容出賣，本案土
        地之購買已將條件內容交與土地所有權人處，希望能和
        平解決。」，乙○○並提出新擬之契約書（買方記載俊
        伯公司），交由上訴人帶回俾便上訴人與其合夥人商議
        （見上偵查卷第二十二至三十頁），其後終因未能合致
        ，而進入刑事告訴之程序。
      而上訴人於建管課協商新買賣條件雙方無法達成新約後
        ，即於八十二年八月十一日具狀告發乙○○（建築執照
        名義人）吳宜純（俊伯公司名義負責人）偽告文書、竊
        佔土地、毀損建築物等罪，雖經檢察官將吳宜純、乙○
        ○、己○○、庚○○等四人起訴，惟均經法院判決無罪
        確定，刑事偵審程序歷時約八年以上之事實，業經本院
        依職權調取原審檢察署八十二年度偵字第四三一七號卷
        宗查明，並有起訴書、歷審判決書可按（見原審卷二，
        第二九六至三一七頁、本院卷一，第十六至八十頁）。
        上訴人復於刑事告發之同時，於八十年八月十二日於民
        眾日報頭版刊登廣告呼籲不要受騙，有該報附偵查卷可
        按（見偵查卷第十六頁）。
      上訴人於刑事庭確定判決認定，系爭買賣契約未經合法
        解除，其確曾出具之土地同意書，供被上訴人己○○等
        申請建築執照，被上訴人並無偽造文書等罪後，乃於九
        十一年八月間，對原買主丙○○、己○○發出上開律師
        函催告，要求十日內履約，溫、詹二人未曾依其催告函
        履行買賣契約之約定，然如前所述（(2)），查上訴人
        負有配合向銀行辦理抵押貸款之義務，且依與上訴人合
        夥購買系爭土地之葉廷隆、張仁助、邱文祥於檢察官訊
        問時所證述：「後來我發覺對方要丁○○以該不動產向
        銀行借一億五千萬元，而且以他的名義來借及當起造人
        ，那不動產只有值一億二千萬元，所以我們不同意，要
        他解除契約的」、「解除契約之原因，是對方要求我們
        當起造人，我們想將來稅我們負不起，所以不同意，另
        外他們沒有錢付款，要求先過戶去貸款，我們不同意，
        並要求以丁○○的名義去借錢付我們價金，所以我們不
        同意」（見偵查卷第四四六至四四八頁），各該證人均
        係系爭土地之合夥共有人，其等上開證述，應屬可信。
        是依契約之約定，上訴人負有配合以其名義向銀行抵押
        借款或先過戶再由被上訴人方面向銀行貸款之義務，而
        上訴人因其他多數合夥人均不同意此項約定，為免日後
        受合夥人之指責甚或內部發生爭訟，而未同意按上開約
        定履行配合貸款之義務，則被上訴人主張，因上訴人未
        依約辦理銀行貸款，甚且對其等提起刑事偽造文書之告
        訴，發函建管課主張建築執照有問題，阻止其施工銷售
        ，造成其向銀行貸款更形困難，其未於契約成立後五十
        日內，或於受上開律師函催告後之十日內，辦理系爭土
        地之過戶手續及交付價金之義務，不能歸責於被上訴人
        ，其不負給付遲延之責，尚屬可採。
      綜上所述，上訴人主張被上訴人丙○○、己○○有民法
        第二百五十四條之情事，其已發律師函解除契約云云，
        即無可採。
    (3)上訴人本於民法第二百五十九條之規定，請求被上訴人丙
      ○○、己○○回復原狀交還土地，即有未合。
  (三)上訴人請求被上訴人庚○○、乙○○拆除房屋交還土地部分
    ：
    按所有人對於無權占有或侵奪其所有物者，得請求返還之；
    對於妨害其所有權者，得請求除去之，民法第七百六十七條
    定有明文，而拆除地上物係處分行為，須就地上物有處分權
    能者，始得為之。查系爭建築物之起造人，固係被上訴人乙
    ○○，而庚○○則係俊伯公司之經理，系爭建物係由俊伯公
    司出資建立，已據己○○、庚○○、俊伯公司法定代理人吳
    宜純分別於原審陳述明確（見原審卷二第二五０頁、卷一第
    七十四頁），上訴人對此亦不爭執，乙○○僅係被俊伯公司
    借名之起造人、庚○○則係俊伯公司之經理人，就上開地上
    物均無事實上處分權能，則上訴人依所有權之作用，請求其
    等二人排除侵害、拆除地上物，返還土地，尚屬無據。
  (四)上訴人請求俊伯公司拆屋交地部分：
    按受讓人係基於一定法律關係自買受人取得占有，而原買受
    人對於出賣人又有占有之權利，應認為次受讓人對於出賣人
    有合法權源，不構成無權占有。上訴人與被上訴人己○○、
    丙○○間就系爭土地之買賣契約，未經上訴人合法解除，仍
    有效存在，已如前述。而上訴人於出售土地之同時已出具切
    結書及土地使用權同意書，則俊伯公司本於其與己○○、丙
    ○○之契約之約定，而占有系爭土地興建上開地上物，俊伯
    公司自具有占有之正當權源。上訴人本於所有權之作用，請
    求俊伯公司拆除地上物返還土地，亦屬無據。
五、從而，上訴人依買賣契約解除後回復原狀的法律關係，及本
    於所有權之法律關係，請求被上訴人等拆除如原判決附圖所
    示之鋼筋、圍牆等地上物，並返還土地，為無理由。原審駁
    回上訴人之請求，於法並無不合。上訴意旨指摘原判決不當
    ，求予廢棄改判，為無理由，應駁回其上訴。
    兩造其餘攻擊防禦方法核與本件判決不生影響，不予一一論
    述，併予敘明。
六、結論：本件上訴為無理由，依民事訴訟法第四百四十九條、
    第七十八條，判決如主文。
中    華    民    國    98    年    3    月    24    日
                  民事第二庭  審判長法  官  丁  振  昌
                                    法  官  李  素  靖
                                    法  官  吳  上  康
上為正本係照原本作成。
如對本判決上訴，須於判決送達後20日內向本院提出上訴狀，未
表明上訴理由者，應於上訴後20日內，向本院提出理由書（須附
繕本）。依法應委任律師為訴訟代理人，始得上訴。
中    華    民    國    98    年    3     月    27    日
                                    書記官  易  慧  玲
【附記】
民事訴訟法第466條之1：
(1)對於第二審判決上訴，上訴人應委任律師為訴訟代理人。但上
  訴人或其法定代理人具有律師資格者，不在此限。
(2)上訴人之配偶、三親等內之血親、二親等內之姻親，或上訴人
  為法人、中央或地方機關時，其所屬專任人員具有律師資格並
  經法院認為適當者，亦得為第三審訴訟代理人。
民事訴訟法第466條之2：
  上訴人無資力委任訴訟代理人者，得依訴訟救助之規定，聲請
  第三審法院為之選任律師為其訴訟代理人。


司法院資訊處製作；財團法人民間司法改革基金會備份。
